【裁判字號】    97,家訴,51
【裁判日期】    971229
【裁判案由】    確認遺囑真正
【裁判全文】
臺灣士林地方法院民事判決
原      告  甲○○
被      告  行政院國軍退除役官兵輔導委員會臺北縣榮民服務
            處
法定代理人  丙○○
訴訟代理人  丁○○
            己○○
            戊○○
上列當事人間確認遺囑真正事件，本院於民國97年12月15日言詞
辯論終結，判決如下：
    主  文
確認龔漢仁於民國95年8 月23日所立遺囑為真正。
訴訟費用由被告負擔。
    事實及理由
一、被告經合法通知無正當理由，未於最後言詞辯論期日到場，
    核無民事訴訟法第386 條所列各款情形，爰依原告之聲請，
    由其一造辯論而為判決。
二、本件原告起訴主張：
  (一)緣原告因龔漢仁年邁，長期照顧其起居，龔漢仁視原告為己
    出，因感於原告無償無悔之照應，無以回報，乃於95年8 月
    23日央請乙○○（曾任軍法官、大同公司法律組組長等職）
    書立代筆遺囑，將其往生之後所有財產及自政府所得支領之
    物歸原告所有。
  (二)嗣龔漢仁於95年9 月4 日辭世，其所有財物，原本交與原告
    持有，惟因龔漢仁為退役軍人，由行政院國軍退除役官兵輔
    導委員會列管，其輔導員將原告保有龔漢仁之財物取走，並
    列有清單乙紙。
  (三)被告取走龔漢仁交與原告之財物後，經公示催告期滿，原應
    將龔漢仁之遺產返還原告，惟被告竟突又懷疑遺囑之真正，
    拒將龔漢仁之遺產交付與原告。
  (四)本件遺囑係依法定方法作成之代筆遺囑，其效力應無可置疑
    ，並聲明：(1)請求確認訴外人龔漢仁於95年8 月23日所立之
    遺囑為真正；(2)訴訟費用由被告負擔。
三、被告則未於最後言詞辯論期日到場，惟據其前到庭陳述答辯
    略以：依據兩岸人民關係條例第68條，伊是單身亡故榮民的
    法定遺產管理人，雖定期做訪視，但不熟識亡故榮民即本件
    被繼承人龔漢仁，不知遺囑是在何處訂立，且伊懷疑2 位見
    證人的簽名是出自同一人的簽名，不符合法定要件。再者，
    龔漢仁立遺囑後至其亡故相距很近，因認龔漢仁當時的精神
    狀況應無法立此遺囑，且原告與龔漢仁才認識兩、三個月，
    龔漢仁竟就將遺產給原告等語置辯，並聲明：(1)原告之訴駁
    回；(2)訴訟費用由原告負擔。
四、按確認法律關係之訴，非原告有即受確認判決之法律上利益
    者，不得提起之；確認證書真偽或為法律關係基礎事實存否
    之訴，亦同，民事訴訟法第247 條第1 項定有明文。又此所
    謂即受確認判決之法律上利益，係指因法律關係之存否不明
    確，致原告在私法上之地位有受侵害之危險，而此項危險得
    以對於被告之確認判決除去之者而言，故確認法律關係成立
    或不成立之訴，苟具備前開要件，即得謂有即受確認判決之
    法律上利益（最高法院42年度臺上字第1031號判例參照）。
    經查，本件原告主張被繼承人龔漢仁生前於95年8 月23日依
    民法第1194條之規定預立遺囑，將身後遺產遺贈原告，指定
    乙○○、童丑興及周才湯等3 人為見證人，並口述遺囑意旨
    ，由乙○○筆記、宣讀、講解後，再由龔漢仁確認無誤後，
    記明年、月、日，由被繼承人龔漢仁、見證人兼代筆人乙○
    ○，及童丑興、周才湯等另兩名見證人簽名蓋章，惟被告否
    認系爭遺囑之真正，致原告在私法上之地位有受侵害之危險
    ，而此項危險之狀態，得以確認判決除去之，是原告提起本
    件訴訟顯具有確認之法律上利益，合先敘明。
五、得心證之理由：
    本件原告主張被繼承人龔漢仁已於95年9 月4 日死亡，業據
    提出除戶戶籍謄本為證，堪信為真正。又原告主張被繼承人
    龔漢仁生前於95年8 月23日依民法第1194條之規定預立遺囑
    等情，雖據提出系爭遺囑為證，然為被告否認該遺囑之真正
    ，並以上揭情詞置辯。茲兩造所爭執者，厥在於系爭遺囑是
    否真正？亦即被繼承人龔漢仁於95年8 月23日書立系爭遺囑
    是否發生代筆遺囑之效力？茲析述如下：
  (一)按遺囑之內容通常均涉及重要事項，利害關係人每易產生爭
    執，為確保遺囑人之真意，並防止事後之糾紛，民法第1189
    條乃規定遺囑為要式行為，必須依一定方式為之，始生效力
    。次按法律行為，不依法定方式者，無效；代筆遺囑，由遺
    囑人指定3 人以上之見證人，由遺囑人口述遺囑意旨，使見
    證人中之1 人筆記、宣讀、講解，經遺囑人認可後，記明年
    、月、日，及代筆人之姓名，由見證人全體及遺囑人同行簽
    名，遺囑人不能簽名者，應按指印代之，民法第73條、第11
    94條分別定有明文。是代筆遺囑未依上開法定方式製作者，
    自屬無效。又民法第1194條所規定之見證人，依其法條全文
    之文義及立法意旨觀之，代筆遺囑之見證人，自應以被繼承
    人為口述遺囑時，始終親自在場見聞其事並得為證明，及與
    遺囑人同行簽名於其上之人，始足當之（最高法院85年度台
    上字第1672號判決意旨參照）。
  (二)原告主張被繼承人龔漢仁為預立遺囑，乃於95年8 月23日指
    定乙○○、童丑興及周才湯等3 人為見證人，並口述遺囑意
    旨，由乙○○筆記、宣讀、講解後，再由遺囑人龔漢仁確認
    無誤後，記明年、月、日，由遺囑人龔漢仁簽名蓋章，並由
    3 名見證人加以簽名蓋章，已清楚紀錄遺囑人龔漢仁確有同
    意書立遺囑之意思，且意思能力清楚等情，已據提出遺囑影
    本為證，並經證人周才湯到庭證稱：「（問：是否認識龔漢
    仁？）認識。（問：如何認識？）我們是鄰居關係。（問：
    知否龔漢仁於95年8 月23日立遺囑？）知道。（問：當時你
    是否在場？）在場。（問：當時龔漢仁有無陳述遺囑內容？
    ）有，並由乙○○律師寫下遺囑內容，並且擔任見證人。（
    問：遺囑上龔漢仁的簽名是否龔漢仁本人為之？）是，當時
    龔漢仁意識清楚。（問：立遺囑當時是在何處？）是在原告
    家。（問：立遺囑當時有何人在場？）我、龔漢仁、原告、
    乙○○律師、童丑興。（問：乙○○律師寫完遺囑後，有無
    講解、複述一次？）有。（問：唸完遺囑後，龔漢仁有無表
    示認可？）有。（問：這份遺囑的簽名，童丑興是否其本人
    簽名、蓋印？）是，我本人也是親自簽名。（問：當時龔漢
    仁身體有無病痛？）有，肺癌等疾病。（問：龔漢仁當時有
    無中風？沒有。」（見本院97年10月13日言詞辯論筆錄）等
    語、乙○○亦到庭證稱：「（問：是否認識龔漢仁？）有見
    過幾次。（問：如何認識龔漢仁？）是在原告家裡看到龔漢
    仁。（問：是否是原告找你去原告家？）我經常去朋友家吃
    飯，朋友也認識原告，因此認識。（問：知否龔漢仁於95年
    8 月23日立了一份遺囑？）知道。（問：當時你是否在場？
    ）在場。（問：你是什麼身分？）我之前在軍事法庭軍法官
    退下來，但是我沒有登錄律師。（問：這份遺囑是否是你代
    筆？）是。（問：你代筆時，龔漢仁有無陳述遺囑內容？）
    龔漢仁有說希望將財產遺贈給原告，所以才由我寫遺囑內容
    。（問：你寫好遺囑後，有無再逐字逐句向龔漢仁說明、講
    解？）有。（問：當時龔漢仁有無表示同意該內容？）是，
    因為原告長期照顧他。（問：遺囑上的簽名是否是龔漢仁親
    筆簽名？）是。（當時龔漢仁的意識是否清楚？）清楚，因
    當時龔漢仁還進房間拿印章、身分證。（問：龔漢仁當時有
    無中風？）沒有。（問：立遺囑地點在何處？）原告家。（
    問：立遺囑當時，除了你外，還有何人在場？）童丑興、周
    才湯、原告、龔漢仁。」（見本院97年12月15 日言詞辯論
    筆錄）等語綦詳，且渠2 人證詞與原告主張被繼承人龔漢仁
    立下代筆遺囑經過互核相符，堪可採信。準此，足認見證人
    周才湯、童丑興、乙○○等皆係遺囑人龔漢仁所指定之見證
    人，系爭遺囑確由遺囑人龔漢仁於95年8 月23日當天口述遺
    囑意旨，而由見證人乙○○當場筆記、宣讀、講解，並經遺
    囑人龔漢仁認可，且遺囑人龔漢仁於口述遺囑內容時，見證
    人周才湯、童丑興、乙○○亦全程在場見聞其事，並由見證
    人等3 人及遺囑人一同簽名蓋章，是以，系爭遺囑已符合民
    法第1194條所定代筆遺囑之法定方式，而發生代筆遺囑之效
    力。
  (三)綜上所陳，系爭遺囑確已符合民法第1194條所定代筆遺囑之
    法定要件，自屬有效。從而，原告請求確認系爭遺囑為真正
    ，為有理由，應予准許。
六、本件事證已臻明確，兩造其餘攻擊防禦方法及訴訟資料，經
    斟酌後認對判決之結果不生影響，爰不逐一詳予論駁，附此
    敘明。
七、據上論結，原告之訴為有理由，依民事訴訟法第385 條第1
    項前段、第78條，判決如主文。
中    華    民    國    97    年    12    月    29    日
                  家事法庭法  官  李昆霖
以上正本證明與原本無異。
如對本判決上訴，應於判決送達後20日之不變期間內，向本院提
出上訴狀。
中    華    民    國    97    年    12    月    29    日
                          書記官  李佳穎


司法院資訊處製作；財團法人民間司法改革基金會備份。
